【裁判字號】    93,重訴更(一),16
【裁判日期】    991228
【裁判案由】    侵權行為損害賠償
【裁判全文】
臺灣高等法院民事判決              93年度重訴更(一)字第16號
原      告  王鈞信  
            王靖雅  
兼  共  同
訴訟代理人  王媛玲  
被      告  徐偉展  
上列當事人間因侵權行為損害賠償事件，經最高法院第一次發回
更審，並為訴之減縮，本院於民國99年12月14日言詞辯論終結，
判決如下：
    主  文
被告應給付原告各新臺幣陸拾萬元，及均自民國88年7月6日起至
清償日止，按年息百分之五計算之利息。
第一項被告之給付及本院88年度重訴字第11號判決陳鳳嬌應給付
原告之部分，若上開任何一人為給付後，另一人免為給付義務。
訴訟費用(除確定部分外)及發回前第三審訴訟費用由被告負擔。
    事實及理由
壹、程序部分：
    按訴狀送達後，原告不得將原訴變更或追加他訴。但有下列
    各款情形之一者，不在此限：‧‧三、擴張或減縮應受判決
    事項之聲明者。民事訴訟法第255條第1項第3款定有明文。
    查原告原起訴之聲明為：「被告應連帶給付原告各新臺幣（
    下同）200萬元，及自民國(下同)85年10月12日起至清償日
    止，按週年利率5%計算之利息」(其中被告陳鳳嬌部分業經
    本院88年度重訴字第11號<下簡稱本院前審>判決給付原告60
    萬元本息部分，未據陳鳳嬌聲明不服而告確定)，嗣於本院
    減縮給付金額聲明為：「被告應給付原告各60萬元及均自88
    年7月6日起至清償日止，按年息5%計算之利息」(見本院卷
    (一)第92頁)，揆諸首開規定，核無不合，應予准許。
貳、實體部分：
一、原告起訴主張：
  (一)被告夥同潘明新共同強盜被害人柯淑靜，並將之殺害，經判
    刑在案。
  (二)原告為柯淑靜之子女，原告王媛玲66年6月1日生、商專畢、
    現就職於資訊公司、月薪3萬3,000元；原告王鈞信67年3月2
    9日生、協和工商畢、現就職於音響公司、月薪33,000元；
    被告王靖雅71年8月4日生、國中畢、就職於高手撞球、月薪
    15,000元。
  (三)起訴聲明：1.被告（前審中有另一被告陳鳳嬌）應連帶給付
    原告各200萬元，及均自85年10月12日起至清償日止，按週
    年利率百分之5計算之利息。2.願供擔保聲請宣告假執行。
    （原告請求被告各給付超過60萬元金額部分，經本院前審判
    決其敗訴，未據原告聲明不服而告確定；另本院前審判決命
    陳鳳嬌給付原告各60萬元本息部分，未據陳鳳嬌聲明不服，
    亦已確定）。嗣於本院聲明：被告應給付原告各60萬元，及
    均自88年7月6日起至清償日止，按年息5%計算之利息。第一
    項被告之給付及本院88年度重訴字第11號判決陳鳳嬌應給付
    原告之部分，若上開任何一方為給付後，另一方免為給付義
    務。
二、被告則以下列辯詞資為抗辯：
  (一)本件刑事案件非被告所為。85年10月10日有加班，而於當晚
    七時許接獲女友電話，即偕同看煙火、逛夜市，到12點多時
    ，潘新明及賴品全偕另外兩位女生至被告住處，嗣因有人抽
    煙而致煙蒂掉在床上，而女友因此生氣，所以當晚被告即帶
    潘明新他們去唱KTV，唱完後即11日的凌晨4、5點，之後再
    帶至龍祥賓館過夜，以被告的姓名登記503及507號房，之後
    被告才回家，且11日下午因被告的女友身體不適，進而送急
    診。
  (二)檢察官送驗之ＤＮＡ報告已交給刑事庭，比對結果非被告，
    被告於刑事庭已聲請調查該ＤＮＡ係誰的。唯一之證據是金
    手鍊，金手鍊部分已與潘明新對質，與被告無關。
  (三)被告乃於86年3月15日被刑求逼供，因當時羈押在地檢署，
    無法驗傷，而於3月16日時，訊問警察恐嚇被告不得翻供，
    否則借提再度刑求。又因檢察官訊問時，該警就站在門口，
    門也未關，且當天押送看守所的警察亦是刑求的員警，故在
    此種情況下，被告的自白，是無法出於自由意志。此外，雖
    於3月21、22、25日訊問時，沒有像之前3月19日的刑求，亦
    為刑事法院所是認，然在19日時被刑求，而於21、22、23、
    24、25日於訊問時，又為同一組員警在借提，此難保若不配
    合時，如何能不再被刑求。
  (四)潘明新在地院民事庭就說我沒有協助犯案，對質時也說我沒
    有協助犯罪。
  (五)被告係61年8月5日生、國中畢、未被收押前開計程車，蘿蔔
    糕師傅，月入二萬左右，未婚、無動產、不動產。
  (六)就原告對被告的指控，原告有舉證的責任，因就刑事依據潘
    明新的指控及法醫驗屍報告，認為被告有犯罪的主要證據之
    一。而潘明新控被告單手抓著被害人的後頸，強押地面悶死
    被害人。然求死之掙扎乃人的求生本能，是被害人的臉面與
    地上的摩擦，定會留有傷勢，而法醫的報告被害人臉上並沒
    有傷勢；又掐扼致死時，人會掙扎，絕對會在脖子下留下傷
    勢，然根據法醫驗屍報告證明，被害人的頸部、皮膚、真皮
    組織、肌肉組織沒有留下任何傷勢及瘀痕，且其扼破喉管折
    其力量之大，不可能沒有任何傷勢。是法醫鑑定報告與潘明
    新指控都是原告指出，原告應負舉證責任，並不能因她不知
    ，即不用負舉證責任，原告若不能說明，則係侵害被告的訴
    訟程序。況法醫鑑定報告並沒有說是扼死、掐死都不能確定
    ，原告所說的勒死是如何出來，其依據是何？原告說沒記載
    傷勢，法醫第二次鑑定報告，有非常詳細的記載，被害人頸
    部的正中間線有血液沈澱。另甲狀軟骨與舌狀軟骨的裂痕及
    其他非常詳細的報告，臉面浮腫是法醫的專業判斷，還是可
    看有無擦傷，並不是原告所述沒有詳細的記載。
  (七)被害人必須是10月11日死亡，被告才有可能殺害她，若之前
    死亡，則不是被告所殺，且不可能是由被告犯案，由法醫第
    一次推斷，被害人死亡時間是85年10月ll日，刑事更七審法
    醫回函說明，被害人的屍體85年10月27日發現，根據屍體的
    眼睛透光性判斷，屍體掩埋與空氣隔絕，研判死亡的時間，
    有兩天。以屍體深層掩埋乘以八倍計算，最大可能兩天，故
    被害人死亡的時間是85年10月11日，法醫更於更八審第二次
    回函，所採依據相同，被害人是85年10月17日發現屍體，最
    大可能是一天，乘以屍體深層掩埋，故被害人死亡時間為11
    日，更九審法醫第三次回函排除潘的控詞，無法研判被害人
    正確死亡時間，本院刑事庭所查亦無法確定被害人是否於85
    年10月10日或11日死亡，是若為被告所犯，請據以提出如何
    認定死亡時間之憑據及依據。
  (八)聲明：原告之訴駁回。
三、得心證之理由：
  (一)原告主張被告夥同潘明新於85年10月11日共同殺害柯淑靜之
    事實，雖為被告所否認，並辯稱其於刑事案件之自白，非出
    於自由意志，係遭刑求云云。惟查被告於86年7月28日在臺
    灣臺北地方法院（下簡稱臺北地院）刑事第18法庭訊問時自
    承：「（警訊說被你殺害的柯淑靜，是85年10月11日潘明新
    告訴你在燕子湖押的一個人，上潘開計程車載的客人，因未
    付車資，被他押的﹖）是。」、「（你說是潘明新要你把柯
    女殺掉﹖）是。」、「（柯女是你殺還是潘殺﹖）是潘用電
    擊棒電他。」、「（你說你追柯女，看柯女已未動，即把他
    埋掉﹖）因我當時很害怕。」（見本院前審卷(二)第40頁背
    面。），該日之訊問係於臺北地院刑事第18法庭訊問，自無
    被刑求之理，參以被告所稱其自白係被刑求等情，固然有被
    告經警提訊後返回臺灣臺北看守所之入所驗傷紀錄表附卷可
    稽（見本院前審卷第319至327頁），然該期間係自86年3月1
    9日至86年4月18日止，距上開在臺北地院刑事庭之訊問，已
    三個月有餘，被告已可出於自由意志下陳述，已難認有受刑
    求之壓力影響而畏懼真實陳述之情，故被告上開於臺北地院
    刑事庭之自認，顯然無被告所稱自認前剛受刑求或警察站在
    訊問庭門口造成心理壓力或怕被再刑求等情，被告否認有殺
    害柯淑靜，已不可採，應認被告與潘明新有基於犯意之連絡
    ，由潘明新以電擊棒電擊被害人柯淑靜，並下手殺害被害人
    至死。至於被告於警訊時曾自承有強姦柯淑靜部分，雖經內
    政部刑事警察局90年3月19日九十刑醫字第35476號函稱：被
    害人柯女下體棉花棒檢體之DNA型別與被告或潘明新型別均
    不相符等情(見本院前審卷(二)10頁背面、41、71頁)，惟查
    依前所述，被告僅就殺害柯淑靜部分在臺北地院刑事庭中自
    認，則被告是否有強姦柯淑靜，並不影響被告於上開刑事庭
    自認之效力，併此敘明。
  (二)又查被告與潘明新二人如何先後於85年10月9日晚上，前往
    上方刀品店，購得電擊棒一支，另因該店未賣飛刀，乃轉至
    大海刀品店購買等情，亦據證人王玉英、彭子晃於刑事案件
    中證述屬實（原審卷(二)第14至18頁），再查潘明新亦於本
    院95年度重上更(七)字第43號刑事案件審理中證稱伊係與被
    告一起殺害柯淑靜，是在85年10月10日當天去淡水看煙火回
    來後發生的，之前供稱係伊單獨犯案，係想能幫徐偉展脫罪
    就幫他，因為伊與徐偉展是表兄弟，用車將柯淑靜架走是10
    日晚上11點多，埋屍是10月11日早上等語(見本院卷(四)第2
    58頁)，另有潘明新帶同員警至現場挖掘被害人屍體等之指
    證照片在卷足稽（見本院原審卷(二)第82至90頁），是潘明
    新雖曾翻異前詞，稱被告非其共犯云云，惟其時僅係為被告
    脫罪而已，潘明新於上開刑事案審理中既已再度指認被告無
    誤，且被告85年10月11日下午尚帶潘明新及友人去唱ＫＴＶ
    ，並陪同其友人住宿龍祥賓館，並由被告支付費用等情，亦
    為被告所不爭執，可見被告與潘明新間實無仇隙可言，當不
    至於誣指，被告辯稱係伊有管教潘明新，潘明新懷恨云云，
    即不可採。
  (三)再查被害人之屍體經臺灣高等法院檢察署法醫中心剖驗，發
    現死亡時間約在85年10月10日至11日左右，死因應為受扼頸
    窒息死亡，由舌骨及甲狀軟骨受損情形支持手掐扼頸部致勒
    斃死亡，死亡方式為他殺，死亡機轉應為窒息致呼吸衰竭死
    亡等情，有（85）高檢醫鑑字第925號鑑定書附卷可憑（見
    本院前審卷(二)第94頁），再參諸檢察官督同法醫相驗時，
    發現死者頸部左側有不明顯皮下出血（見外放之臺北地院檢
    察署85年度相字卷第1057號卷解剖說明書），應係出於電擊
    棒電擊所致。益徵被告前開自認之真實，至於被告所辯柯淑
    靜頸部並無扼痕或在地上因抗拒所造成之擦傷痕，表示伊沒
    有動手壓制被害人並勒死之情云云，然查上開法醫剖驗結果
    ，即有舌骨及甲狀軟骨受損情形，顯然係扼頸部致勒斃之故
    ，至被告辯稱被害人頸部無扼痕或因抗拒之擦傷痕部分，因
    潘明新於警訊供稱被害人用電擊棒電擊數次後，被告將被害
    人推下山崖，被害人起身逃跑，被告追趕，並將被害人右手
    上折至背後以右膝蓋將手頂住背部，左手抓緊被害人左手，
    以右手掐住被害人往地上掐擠，當時聽見被害人斷氣前，喉
    嚨發出咕咕聲，當時被害人雙腳尚在踢動，伊一時害怕幫被
    告將被害人雙腳抓住，直至被害人氣絕身亡等語（見本院卷
    (四)卷86年4月15日潘明新警訊筆錄），顯見被害人已被被
    告壓制，只剩雙腳尚能踢動，喉嚨已氣若猶絲，最後只能發
    出咕咕叫聲，顯然已無力抵抗，自無被告所稱因抗拒所生擦
    傷之可能，另被告因係單手勒住被害人，並非以雙手環掐，
    依常理使力點係在手指點上，故始被害人舌骨及甲狀軟骨受
    損，而無明顯掐痕，故被告此部分辯詞，亦不足採。
  (四)續查雖經本院刑事庭96年度重上更八第143號（下簡稱本院
    更八審）再函詢法務部法醫研究所，該所以97年8月10日法
    醫理字第0970003570號函覆稱：依卷存資料被害人柯ＯＯ屍
    體係於85年10月17日挖出，依死者係埋在土中及法醫理字第
    0950005427號鑑定函詢復文中研判較可能在空氣中為1至2日
    （非達2日以上）之死後變化，故以掩埋在土中為放置在空
    氣中死後腐敗時間之8倍研判，可在8至16日之死亡變化時間
    。以死亡時間為窗形間隔方式研判，...推定死者死亡時間
    最可能在85年10月10日凌晨或在85年10月10日至10月11日間
    左右（見本院更八審卷第128頁），經本院刑事庭98度重上
    更九字第1號(下簡稱本院更九審)再度函詢法務部法醫研究
    所結果，該所以98年11月5日法醫理字第0980005480號函覆
    稱：薦於死者死後變化之嚴重性，實較無法明確研判死亡時
    間為85年10月10日或為85年10月11日等情（見外放之本院刑
    事庭更八審、更九審刑事卷宗），雖無法確定被害人死亡時
    間係85年10月10日或85年10月11日，然仍可確定係在85年10
    月10日或85年10月11日這二日中。經查證人賴品全於86年4
    月14日警訊中證稱，伊於85年10月11日中午12時去找潘明新
    ，在潘明新房間內，伊看到電擊棒、鏢刀、手電筒等做案工
    具，潘明新從褲子口袋內拿出項鍊、金手鍊各乙條，問伊要
    不要，後來伊將金手鍊給女友戴筱琍等語(見本院卷(四) 第
    151頁)，證人戴筱琍於90年1月9日本院刑事庭中證述有收受
    該金手鍊，警察來找才知，才到警局做筆錄，因沒看到被害
    人家屬（故沒交給被害人家屬）等語(見外放本院88年度少
    連上重更(一)字第2號刑事卷訊問筆錄)，應認證人賴品全之
    證詞應可採，再參以證人即被告女友嚴淑慧於87年11月5日
    本院刑事庭證稱：「前一天10月10日晚上有去看煙火，在他
    大姐附近人行天橋，然後去龍山寺附近逛街，12點回家睡覺
    ，一直到隔天早上，他接到潘明新的電話就出去了」等語(
    見外放之最高法院證物編號1之訊問筆錄)，可見柯淑靜遇害
    時間，應在85年11月11日早上潘明新電召被告外出至同日中
    午以前（因為85年10月11日早上被告與潘明新二人始單獨在
    一起，而賴品全在同日中午已看到做案工具及金手鍊等取自
    被害人物品）。雖被告曾於85年10月11日，具名在臺北市○
    ○路龍祥賓館投宿，租用503、507號房等情，固有賓館住宿
    登記資料影本在卷可按（見本院前審卷(二)第32、33頁），
    然查依被告聲請查詢龍祥賓館於85年10月10日至85年10月12
    日間，有無旅客徐偉展投宿一事，據臺北市政府警察局中正
    第二分局88年9月17日北市警中正二分刑字第8862544100號
    函載：「經本分局派員查訪龍祥賓館總經理江偉表示，85年
    10月10日至85年10月12日間旅客住宿登記表，因事隔三年住
    宿表已銷毀，其只記得徐偉展有至龍祥賓館投宿，至於詳細
    日期已記不清楚。」，有該函附卷可參（見本院前審卷(一)
    第90頁），顯然並未無法證明被告與其友人究係白天或晚上
    投宿，已難遽認係11日凌晨投宿。且查有關投宿情事，係在
    被告與潘明新殺害被害人，二人回家梳洗之後，當天下午與
    賴品全、戴筱琍及一名「思敏」之女子，共往KTV唱歌後再
    前去投宿等情，已據潘明新供明（見本院前審卷(二) 第147
    頁），是以足認被告與友人投宿應係在殺害柯淑靜之後，至
    證人即被告女友嚴淑慧於87年11月5日本院刑事庭之上開證
    言有關被告在家時間，顯然與被告殺害柯淑靜之時間並未重
    疊，自難認柯淑靜遇害時間，被告有不在場之證明，是證人
    嚴淑慧之證詞，當無法作為有利於被告之認定。是被告與潘
    明新確有共同殺害柯淑靜之侵權行為，被告所辯其未殺害柯
    淑靜，非屬可採。
  (五)按「不法侵害他人致死者，被害人之父、母、子、女及配偶
    ，雖非財產上之損害，亦得請求賠償相當之金額。」民法第
    194條定有明文。原告為被害人柯淑靜之子女，有其等之戶
    籍謄本在卷可憑（見本院87年度重少連附民卷第20頁），則
    原告請求精神慰撫金，於法有據。另按民法第185條第1項規
    定「數人共同不法侵害他人之權利者，連帶負損害賠償責任
    。」，被告與潘明新共同殺害被害人，依法亦應負連帶損害
    賠償責任。本院更審前另一被告陳鳳嬌為潘明新之母，僅依
    民法第186條規定，與潘明新負連帶賠償責任，故陳鳳嬌與
    被告所負債務僅構成不真正連帶債務，從而原告請求被告與
    陳鳳嬌給付部分，若上開任何一人為給付後，另一人免為給
    付義務，即屬有據。本院斟酌實際情況，及兩造之身分、地
    位、經濟能力等（原告王媛玲66年6月1日生、商專畢、現就
    職於資訊公司、月薪3萬3,000元，有汽車一輛、不動產二筆
    ；王鈞信67年3月29日生、協和工商畢、現就職於音響公司
    、月薪3萬3,000元，有汽車一輛；王靖雅71年8月4日生、國
    中畢、就職於高手撞球、月薪1萬5,000元，無不動產。被告
    61年8月5日日生、國中畢、未被收押前為計程車司機、蘿蔔
    糕師傅，月入3萬元左右，無動產、無不動產等情，並有兩
    造之稅務電子閘門財產所得調件明細表附卷可稽（見本院卷
    (三)第51至58頁），認為原告原各請求200萬元，尚嫌過高
    ，嗣渠等減縮請求為各60萬元，則已屬公允，應予准許。
  (六)綜上所述，原告依侵權行為法律關係之規定，請求被告給付
    原告各60萬元及均自起訴狀繕本送達翌日即88年7月6日起（
    見本院附民卷第2頁背面）至清償日止，按年息5%計算之利
    息，並與另一被告陳嬌鳳（在本院更審前已告確定）在任何
    一方給付後，另一方即免給付義務範圍內，為有理由，應予
    准許。至於原告減縮部分，則非在本院審酌範圍內，併予敘
    明。
  (七)又本件事證已臻明確，兩造其餘之攻擊或防禦方法及證據，
    經本院斟酌後，認為不足以影響本判決之結果，自無逐一詳
    予論駁之必要，併此敘明。
四、結論：本件原告之訴，為有理由，依民事訴訟法第78條，判
    決如主文。
中    華    民    國    99    年    12    月    28    日
                    民事第五庭    
                        審判長法  官  李錦美
                              法  官  陳博享
                              法  官  黃雯惠
正本係照原本作成。
如不服本判決，應於收受送達後20日內向本院提出上訴書狀，其
未表明上訴理由者，應於提出上訴後20日內向本院補提理由書狀
（均須按他造當事人之人數附繕本）上訴時應提出委任律師或具
有律師資格之人之委任狀；委任有律師資格者，另應附具律師資
格證書及釋明委任人與受任人有民事訴訟法第466條之1第1項但
書或第2項（詳附註）所定關係之釋明文書影本。
原告不得上訴。
中    華    民    國    99    年    12    月    28    日
                              書記官  秦慧榮 
附註：
民事訴訟法第466條之1（第1項、第2項）：
對於第二審判決上訴，上訴人應委任律師為訴訟代理人。但上訴
人或其他法定代理人具有律師資格者，不在此限。
上訴人之配偶、三親等內之血親、二親等內之姻親，或上訴人為
法人、中央或地方機關時，其所屬專任人員具有律師資格並經法
院認為適當者，亦得為第三審訴訟代理人。

司法院資訊處製作；財團法人民間司法改革基金會備份。
